臺灣臺中地方法院民事判決　96年度保險字第21號
原　　　告　臺中港倉儲裝卸股份有限公司
法定代理人　丙○○
訴訟代理人　甲○○律師
被　　　告　國華產物保險公司臺中分公司
法定代理人　曾武仁（財團法人保險事業發展中心代表人）
訴訟代理人　乙○○
上當事人間給付保險金事件，本院於96年7月18日言詞辯論終結
，判決如下：
    主    文
被告應給付原告新臺幣壹佰零貳萬零柒佰伍拾元，及其中玖拾玖
萬元部分自民國九十四年五月十五日起，參萬壹仟柒佰伍拾元部
分自民國九十四年十二月十三日起，均至清償日止，按年息百分
之五計算之利息。
訴訟費用由被告負擔。
本判決於原告以新臺幣參拾肆萬零貳佰伍拾元為被告供擔保後，
得假執行。但被告如以新臺幣壹佰零貳萬零柒佰伍拾元為原告預
供擔保，得免為假執行。
    事實及理由
一、國華產物保險股份有限公司（下稱國華總公司）以其於民國
    （下同）94年11月18日遭行政院金融監督管理委員會勒令停
    業，並以金管保一字第09402504 001號委託財團法人保險事
    業發展中心（下稱保發中心）為清理人，並自94年11月18日
    上午8時30分起辦理清算事宜，而國華產物保險股份有限公
    司台中分公司（下稱國華台中分公司）人員均已資遣，故而
    國華台中分公司已無當事人能力。（一）惟按，公司為依照
    公司法組織登記，成立之社團法人（公司法第一條），故公
    司具有人格，於法令限制內，有享受權利，負擔義務之能力
   （民法第二十六條）。惟人格具有不可分割之性質，公司縱
    設有分公司，乃屬本公司之分支機構（公司法第三條第二項
    ），其與本公司在法律上係同一人格，權利主體仍僅有一個，
    雖在訴訟上為謀求便利，最高法院判例從寬認分公司就其業
    務範圍內之事項涉訟時，有當事人能力（參照最高法院六十
    六年台上字第三四七○號判例），惟未可據此，即謂分公司
    亦有權利能力。又分公司與本公司既屬同一權利主體，故對
    於分公司所為之判決，其效力自及於本公司。查國華台中分
    公司係國華總公司之分公司，原告係向國華台中分公司投保
    本件公共意外責任保險，有國華總公司及其台中分公司基本
    料查詢表為憑，並為兩造所不爭執，自應堪信為真實，而本
    件係因原告向國華台中分公司投保所產生之保險給付之法律
    關係，該國華台中分公司顯係該訴訟標的法律關係之權利義
    務主體，揆諸前揭說明應有當事人能力，且對分公司之判決
    ，其效力自及於總公司。（二）次按保險業收受主管機關監
    理處分之通知後，應將其業務之經營及財產之管理處分權移
    交於監理人。原有股東會、董事、監察人或類似機構之職權
    即行停止；依第149條為解散之處分者，其清算程序，除本
    另有規定外，其為公司組織者，準用公司法關於股份有限公
    司清算之規定；保險業解散清算時，應將其營業執照撤銷。
    保險法第119條之1、第149條之4、第150條分別定有明文。
    又，依民事訴訟法第47條規定：「關於訴訟之法定代理及為
    訴訟所必要之允許，依民法及其他法令之規定。」公司因解
    散，其權利能力即受限制，而縮小在清算範圍內，視為尚未
    解散，此觀公司法第25條規定自明。解散之公司除因合併、
    分割或破產而解散者外，應行清算，公司法第24條定有明文
    。公司之經理人或清算人，在執行職務範圍內，亦為公司負
　　責人，同法第8條第2項復定有明文。故就公司之解散，除因
  　合併、分割或破產而解散者外，採強制、法定清算原則，並
    於清算期間，係以清算人為負責人，以且於清算程序實質終
    結時，公司法人格方歸於消滅，與被告公司人員是否資遣無
    涉。查，國華總公司於94年11月18日遭行政院金融監督管理
    委員會勒令停業，並以金管保一字第0940 2504 001號委託
    保發中心為清理人，自94年11月18日上午8時30分起辦理清
    算事宜，嗣於94年11月24日完成登記等情，有國華總公司變
    更登記表附卷可查，且國華總公司尚未完成清算、解散程序
    ，並為清理人之訴訟代理人所承，則其法人格仍然存續，僅
    其董、監事停止職權而已，而保發中心既係其清理人，依保
    險法之規定代其清理債務，並繼受其權利義務，其自亦得為
    國華台中分公司之法定代理人進行訴訟。
二、原告起訴主張：原告因承攬碼頭裝卸作業，自93年9月25 日
    至95年9月25日止陸續向被告國華台中分公司（下稱被告）
    投保公共意外責任保險，分別於94年05月15日（裝卸船名為
    產和輪）、94年11月04日（裝卸船名為藍鷹輪）及94年12月
    13日（裝卸船名為運達輪）在承攬訴外人汎德股份有限公司
    （下稱汎德公司）所進口車輛之碼頭裝卸作業時，因裝卸不
    慎致所裝卸之汽車分別為三部、一部及一部受有損害，原告
    依規定完成出險通知被告總公司填具出險通知書，並將上開
    因裝卸所受損害之汽車之賠償，分別以11,0000元、4,000 0
    元及3,6715元賠償予汎德公司，原告因而向被告總公司要求
    賠償金分別為99,0000元、3,500 0元及3,1750元，惟被告總
    公司僅給付94年11月4日原告員工自藍鷹號輪船上裝卸汽車
    所受損害31,47 0元（扣除10%　自負額3,500元及電匯費用
    30元），另兩筆保險金，卻以「受損車輛係因被保險人之受
    僱人駕駛受損車輛不慎致受貨人受有損害，與批單規定因維
    修、使用或操作機具（包括自有機具、使用船上機具、租用
    機具）致第三人受有損害不同」為由拒絕理賠。然觀諸兩造
    所簽訂之公共意外責任保險契約，其中特別約定: 「本保險
    單公共意外責任保險基本條款承保範圍為被保險人或其受僱
    人在本保單載明之經營業務處所內，因維修、使用或操作機
    具（包括自有機具、使用船上機具、租用機具）之疏忽或過
    失發生意外事故，致第三人死亡或受有體傷或第三人之財物
    （包括裝卸之財物及船上機具）受有損害，依法應負賠償責
    任而受賠償請求時，本公司對被保險人負賠償之責。」且該
    保險單內亦載明「被保險人經營業務處所：台中港所有碼頭
    （含作業船舶上、倉庫及後線、岸肩）」系爭事件之發生係
    因原告員工於94年5月15日在台中港8A碼頭自產和輪上卸下
    汽車進入倉庫時，卸貨司機為閃避外車，緊急煞車，致三部
    汎德公司所有之BMW休閒車X5型3000c.c.之進口汽車受損。
    而94年12月13日所發生之損害亦是如上情形，皆已符合保險
    理賠要件。詎料，被告卻以「被保險人之受僱人係因駕駛第
    三人本身之貨物車輛發生意外碰撞致生損害，顯與保險契約
    規定在場區內操作機具發生意外使第三人貨物受損才需賠付
    情形大相逕庭。」為由不願賠付。然系爭保險事故之發生，
    係因於原告所承攬之裝卸貨物為進口汽車，於碼頭卸貨進倉
    時自然是以駕駛方式為裝卸行為，而非操作吊桿機具（此為
    貨櫃裝卸時所用）。每種裝卸行為自會因承攬貨物種類不同
    而有所異，然不論裝卸何種貨物，只要是於碼頭為裝卸貨物
    行為皆應屬被告所承保之範圍，發生損害即應由被告負賠付
    之責。且見之原告員工於94年11月4日自藍鷹號輪船下進口
    汽車時所發生之損害，被告既願賠付原告損害，何以同樣情
    形，先本事故所發生之損害被告卻反不願給付，是否因金額
    較高反以各種藉口拒絕理賠。再者，觀之兩造所簽訂之保險
    單，原告於93年9月25日至94年9月25日第一次投保時保險費
    為50萬元，94年9月25日至95年9月25日第二次投保時保險費
    陡然暴增至120萬元，顯見被告將保險費增加實已將風險計
    算在內，因當時原告已發生自產和號輪船卸下進口汽車時致
    汽車受損需賠償汎德公司（94年5月15日），被告因而將保
    費提高，顯見被告本即有賠償系爭損害之預期心理。爰依據
    保險契約之法律關係，聲明：請求判決如主文第一項所示，
    及願供擔保，請准宣告假執行。
三、被告則以：本件之公共意外責任保險批單特別約定：本保險
    單公共意外責任保險基本條款承保範圍為被保險人或其受僱
    人在本保單載明之經營業務處所內，因維修、使用或操作機
    具（包括自有機具、使用船上機具、租用機具）之疏忽或過
    失發生意外事故，致第三人死亡或受有體傷或第三人之財物
    （包括裝卸之財物及船上機具）受有損害，依法應負賠償責
    任而受賠償請求時，本公司對被保險人負賠償之責。本件並
    不符上開保險批單之規定，被告總公司自無給付保險金之責
    任等語置辯，聲明：請求駁回原告之訴，及如受不利判決，
    願供擔保，請准宣告免為假執行。
三、法院之判斷：
（一）下列事項為兩造所不爭執，並有責任保險單、公共意外責
      任保險單、保險批單、統一發票、和解書、出險單、存摺
      匯款、被告總公司拒絕理賠、損害通知書、卸汽車進倉示
      意圖及相片等在卷可稽，自可信為真實，並採為本院判決
      基礎。
１、原告確實有向國華產物保險公司台中分公司投保本件公共意
    外責任保險（保險期間自九十三年九月二十五日十二時起至
    九十四年九月廿五日十二時止及九十四年九月廿五日十二時
    起至九十五年九月廿五日十二時止）。
２、原告公司確實分別於九十四年五月十五日、九十四年十一月
    四日、九十四年十二月十三日發生車損。
３、原告公司有因而賠附如三張和解書的金額（即11,0000元、
    4,000 0元及3,6715元）給汎德公司作為損害之汽車之賠償
    。
４、對於從卸貨經港區通道到倉儲是屬於原告經營業務處所即如
    保單上記載被保險人經營業務處所。
５、對於公共意外責任保險批單為兩造所簽署。
６、保費九十三年九月二十五日到九十四年九月二十五日為五十
    萬元，九十四年九月二十五日到九十五年九月二十五日保費
    為一百二十萬元。
７、被告公司有賠付九十四年十一月四日藍鷹號卸下汽車所發生
    的損害，理賠金額為31470元。
（二）本件爭執之所在在於，該公共意外責任保險批單其上所載
      之「本保險單公共意外責任保險基本條款承保範圍為被保
    險人或其受僱人在本保單載明之經營業務處所內，因維修、
    使用或操作機具（包括自有機具、使用船上機具、租用機具
    ）之疏忽或過失發生意外事故，致第三人死亡或受有體傷或
    第三人之財物（包括裝卸之財物及船上機具）受有損害，依
    法應負賠償責任而受賠償請求時，本公司對被保險人負賠償
    之責。」其真意為何？茲分述如下：
１、證人丁○○即台中港福斯汽車倉儲管理員證稱：「（有關於
    汽車進入台中港的卸貨一直到出港區的情形如何？國外汽車
    船載送到台中港（約三千多部），由中港倉儲或德隆倉儲他
    們兩家公司卸貨（第八號碼頭快速碼頭），統一卸貨到岸上
    港區即船邊清點完畢，汽車船約有十二層，請裝卸人員由船
    上開下來放置在岸邊，我們跟船公司在岸邊清點數量，統一
    再由中港倉儲或德隆倉儲開入福斯專門的倉庫。從岸邊到福
    斯倉儲經過中國貨櫃即九號到十一號碼頭，再經過德隆倉儲
    即十二號到十五號碼頭，再進入福斯倉儲十六號碼頭。）、
    （汽車的卸載，除船上開下來外，有無其他方式？如量少時
    會用貨櫃裝載的方式，就用貨櫃船裝載汽車，這時就會用貨
    櫃起重機。）、（用貨櫃起重機是否也是從船上放置到八號
    碼頭上？如用貨櫃起重機，就有貨櫃專用碼頭，有中國貨櫃
    、長榮貨櫃等三個貨櫃場，會在這些地方拆櫃，這時會用拖
    車去載整個貨櫃或載汽車，也是載到福斯的倉儲。）、（九
    十四年五月十五日、九十四年十一月四日、九十四年十二月
    十三日這些汽車卸貨情形如何？這些裝卸情形都歸我管理，
    只要船有發生意外我都知道，有一次在碼頭邊，撞到碼頭繫
    纜樁，另外還有一次是三部車追撞，那是在進倉儲的途中，
    在中國貨櫃那裡，因中國貨櫃那裡有貨櫃車在卸貨，貨櫃車
    不會注意旁邊的車子經過，又下雨天所以就造成追撞的情形
    ，因車子都有包起來，又有打臘，視線都不好，因前面有一
    台貨櫃車緊急出來，所以就造成從船上下來的三部汽車撞在
    一起，還有一次是在岸邊，是在卸船時，是在汽車船下來時
    ，三次都是汽車船。）」等語，又有汽車進倉示意圖、港區
    碼頭相片三紙及原告與汎德公司之和解書三紙附卷可憑，顯
    見該三次即九十四年五月十五日、十一月四日及十二月十三
    日汎德公司之汽車卸載乃是以汽車船之方式即自汽車船上開
    下來後，沿著港區通道至福斯倉儲十六號碼頭，並分別在進
    倉儲途中及艙內發生汽車損害。
２、從卸貨經港區通道到倉儲為屬於原告經營業務處所即如保單
    上記載被保險人經營業務處所等情，已如前述。而被保險人
    經營業務之種類為裝卸，亦有上開公共意外責任保險單可憑
    ，則上開三次之卸載汽車核屬在被保險人經營業務處所要無
    疑義。有疑義者乃在於上開因維修、使用或操作機具（包括
    自有機具、使用船上機具、租用機具）之疏忽或過失發生意
    外事故，致第三人死亡或受有體傷或第三人之財物（包括裝
    卸之財物及船上機具）受有損害，依法應負賠償責任而受賠
    償請求時，被告總公司對被保險人負賠償之責。應如何解釋
    方符保險契約之約款？依上開文義可知，自卸貨經港區通道
    至倉儲均為保險之地點，換言之在該保險地點之範圍內，因
    維修、使用或操作機具（包括自有機具、使用船上機具、租
    用機具）之疏忽或過失發生意外事故時，保險人即應負賠償
    之責，而機具究應如何解釋？更為本件之關鍵，依上開保險
    批單所示機具包括有：自有機具、使用船上機具、租用機具
    等三種，依常情機具固指機器工具等物，惟本件汽車的卸載
    ，係以自汽車船上將汽車開下來之方式為之，已據證人丁○
    ○證述在卷，而保險人為承保此種業務之業者，焉有不知此
    種卸載之方式，且被保險人係以裝卸為其保險業務種類，其
    之所以保險乃在避免其裝卸過程中受有損害而使其負擔過大
    ，故而被保險人以僱用人工將要卸載之汽車，將所要卸載之
    汽車以人工駕駛之方式自汽車船上經港區通道至放入倉儲之
    行為，應解釋為被保險人之受僱人使用船上機具（汽車），
    即以使用汽車機具為卸載之方式，方符此種保險批單之原義
    ，否則此種卸載態樣將永無適用上開批單之機會，豈是保險
    之真義。被告辯以上開情形非屬使用或操作機具之情形，其
    不負賠償之責自不足取。
四、綜上所述，本件被保險人在經營業務處所，因使用船上機具
    （汽車）之疏忽發生意外事故，致船上機具即汎德公司之汽
    車受有損害，符合上開保險批單之約定。而被保險人因上開
    意外事故，原告所得請求之保險金及利息如主文第一項所示
    ，被告又未爭執，從而，原告本於保險契約，請求被告分公
    司給付上開保險金及利息，即屬有據，應予准許。
五、兩造均陳明願供擔保，聲請宣告假執行或免為假執行，經核
    均無不合，茲分別酌定擔保金額，予以准許。
六、本件事證已臻明確，兩造其餘攻擊防禦方法、陳述及舉證，
    與本件判決結果並無影響，爰不一一論述，附此敘明。
七、據上論結，本件原告之訴為有理由，依民事訴訟法第78條、
    第390條第2項、第392條，判決如主文。
中　　華　　民　　國　　96　　年　　7　　月　　27　　日
                  民事第二庭    法  官  吳進發
正本係照原本作成。
如對本判決上訴，須於判決送達後20日內向本院提出上訴狀。
中　　華　　民　　國　　96　　年　　7　　月　　27　　日
                                書記官
